臺灣高等法院刑事判決
110年度上易字第1587號
上  訴  人  臺灣桃園地方檢察署檢察官
被      告  邱騰漢


                   （另案於法務部○○○○○○○○羈押                        中）
上列上訴人因被告違反毒品危害防制條例案件，不服臺灣桃園地
方法院110年度審易字第775號，中華民國110年5月28日第一審判
決（起訴案號：臺灣桃園地方檢察署110年度毒偵字第1182號）
，提起上訴，本院判決如下：
    主  文
上訴駁回。
    理  由
一、本案經查明卷證結果，認第一審判決以檢察官起訴程序違背
    規定，對被告甲○○（下稱被告）為公訴不受理之諭知，核無
    不當，應予維持，並引用第一審判決書記載之理由（如附件
    ）。
二、檢察官上訴意旨略以：毒品危害防制條例於民國97年4月30
    日修正公布、同年10月30日施行後，對於犯該條例第10條第
    1項、第2項之施用第一級或第二級毒品罪者，進入司法程序
    之戒癮治療方式，係採取「觀察、勒戒或強制戒治」及「附
    命完成戒癮治療之緩起訴處分（下稱附命緩起訴）」雙軌制
    ，如被告已完成「附命緩起訴」所採用之戒癮治療完畢，事
    實上已接受等同「觀察、勒戒或強制戒治」執行完畢釋放之
    處遇，則於3年內再犯施用第一級或第二級毒品罪，顯見其
    再犯率甚高，自無庸再採取「觀察、勒戒或強制戒治」方式
    ，重啟戒除毒癮以代替刑罰之處遇程序。本案被告前因施用
    毒品案件，經臺灣新竹地方檢察署檢察官以107年度毒偵字
    第601號為附命緩起訴確定，且被告已自107年3月20日起至1
    08年3月19日止完成戒癮治療，108年8月10日緩起訴處分期
    滿未經撤銷，依前揭說明，等同事實上已接受「觀察、勒戒
    或強制戒治」之執行完畢，檢察官就被告此次於109年12月7
    日晚間7時許之施用第二級毒品犯行提起公訴（上訴書誤載
    為「逕依毒品危害防制條例第24條第2項之規定於撤銷緩起
    訴後提起公訴」，應予更正），於法並無不合。原判決卻諭
    知公訴不受理，認事用法洵有違誤，為此提起上訴，請撤銷
    原判決，更為適當合法之判決云云。
三、按起訴之程序違背規定者，應諭知不受理之判決；對於原審
    諭知不受理之判決上訴時，第二審法院認其為無理由而駁回
    上訴，得不經言詞辯論為之，刑事訴訟法第303條第1款、第
    372條分別定有明文。
四、本院查：
　㈠毒品危害防制條例於109年1月15日經總統華總一義字第10900
    004091號令修正公布，於109年7月15日施行。修正後毒品危
    害防制條例第20條第3項及第23條第2項，雖僅將原條文之再
    犯期間由「5年」改為「3年」，惟鑑於將施用毒品者監禁於
    監獄內，僅能短期間防止其接觸毒品，因慣用毒品產生之「
    心癮」無法根除，並慮及毒品危害防制條例施行多年累積之
    戒毒經驗及實效，暨逐步擴充之醫療、戒癮機構、專業人力
    、社區支援系統等資源，尤以本次毒品危害防制條例第24條
    修正，擴大檢察官對施用毒品者附條件緩起訴處分之範圍，
    使其能視個案具體情形給予適當多元社區處遇。本次修正後
    對於施用毒品者之思維，自應與時俱進，擺脫以往側重於「
    犯人」身分之處罰，著重其為「病患」之特質，並以「治療
    」疾病為出發點，重新評價前揭所謂「3年後再犯」之意義
    。對於毒品危害防制條例第20條第3項及第23條第2項所謂「
    3年後（內）再犯」，自應跳脫以往窠臼，以「3年」為期，
    建立「定期治療」之模式。其規定中所謂「3年後再犯」，
    只要本次再犯（不論修正施行前、後）距最近1次觀察、勒
    戒或強制戒治執行完畢釋放已逾3年者，即該當之，不因其
    間有無犯施用毒品之罪經起訴、判刑或執行而受影響。此項
    結論，有最高法院109年度台上大字第3826號裁定可資參照
    ，業已改變最高法院95年度第7次及97年度第5次刑事庭會議
    為統一法律見解所採之決議意旨。
　㈡毒品危害防制條例第24條亦於109年1月15日修正公布，經行
    政院以110年4月15日院臺法字第1100010649號令發布自110
    年5月1日起施行。修正後該條第1項、第2項規定：「第20條
    第1項及第23條第2項之程序，於檢察官先依刑事訴訟法第25
    3條之1第1項、第253條之2第1項第4款至第6款或第8款規定
    ，為附條件之緩起訴處分時，或於少年法院（地方法院少年
    法庭）認以依少年事件處理法程序處理為適當時，不適用之
    。前項緩起訴處分，經撤銷者，檢察官應繼續偵查或起訴。
    」其立法理由並說明：緩起訴處分是利用機構外之處遇，協
    助施用毒品者戒除毒癮，為達成戒除毒癮之目的，於撤銷緩
    起訴處分後，宜由檢察官依法繼續偵查或起訴，亦即仍有現
    行條文第20條觀察、勒戒及強制戒治制度之適用，俾利以機
    構內之處遇方式協助其戒除毒癮，亦得為不同條件或期限之
    緩起訴處分等語。是以毒品危害防制條例第24條所定之多元
    附條件緩起訴處分，並不限於「附命緩起訴」，且撤銷緩起
    訴處分後，亦應由檢察官依法繼續偵查或起訴，與修正前所
    定之「依法追訴」不同，則新法規定之「附條件緩起訴處分
    」與曾受「觀察、勒戒或強制戒治」之處遇，已無法等同視
    之。又修正後毒品條例第20條第3項所謂「3年後再犯」，只
    要本次再犯（不論修正施行前、後）距最近1次觀察、勒戒
    或強制戒治執行完畢釋放，已逾3年者，即該當之，不因其
    間有無犯施用毒品罪經起訴、判刑或執行而受影響，此為最
    高法院已達成一致之法律見解，業如前述。被告縱為屢犯施
    用毒品罪之成癮慣犯，其間復曾因施用毒品罪，經起訴、判
    刑或執行，只要本次再犯施用毒品罪距其最近1次觀察、勒
    戒或強制戒治執行完畢釋放後，已逾3年者，既仍有修正後
    毒品條例第20條第3項規定之適用，依舉重明輕之法理，倘
    僅經檢察官為「附命緩起訴」而非起訴、判刑，不論有無完
    成戒癮治療，其再犯更有適用同條例第20條第1項或第3項規
    定，施以「觀察、勒戒或強制戒治」之必要。蓋毒品危害防
    制條例第23條第2項之「觀察、勒戒或強制戒治」執行完畢
    釋放，乃法定訴追要件，逕將完成「附命緩起訴」之戒癮治
    療者，等同於該條項所定之「觀察、勒戒或強制戒治」執行
    完畢，實有抵觸不利類推禁止原則之嫌，難謂妥適。此亦係
    最高法院循刑事大法庭徵詢程序達成之最新統一法律見解（
    最高法院110年度台上字第2096號、110年度台非字第98號判
    決意旨參照），復已變更最高法院100年度第1次、104年度
    第2次刑事庭會議決議所採結論。
　㈢經查，被告前未曾受過「觀察、勒戒或強制戒治」之執行，
    僅曾因施用毒品案件，經臺灣新竹地方檢察署檢察官以107
    年度毒偵字第601號為附命緩起訴確定，並自107年3月20日
    起至108年3月19日止完成戒癮治療，嗣於108年8月10日緩起
    訴處分期滿未經撤銷等情，有本院被告前案紀錄表在卷可考
    。揆諸上開說明，被告既未曾受「觀察、勒戒或強制戒治」
    之執行，則本案被訴於109年12月7日晚間7時許之施用第二
    級毒品甲基安非他命犯行，自應由檢察官依現行毒品危害防
    制條例第20條、第24條等規定，基於一次性之整體規劃而重
    啟處遇程序，視被告個案情形，是否適合觀察、勒戒或強制
    戒治，或給予多元附條件緩起訴處分之機會，不得逕行訴追
    ，亦不得將其所受之「附命緩起訴」與「觀察、勒戒或強制
    戒治」等同視之，而遽認已合於毒品危害防制條例第23條第
    2項之起訴要件。是檢察官逕就本案提起公訴，其起訴之程
    序顯然違背法律規定，原審依法諭知公訴不受理，並無違誤
    。檢察官仍執前詞，提起上訴，指摘原判決不當，為無理由
    ，應予駁回，並不經言詞辯論為之。
據上論斷，應依刑事訴訟法第368條、第372條、第373條，判決
如主文。　　
中　　華　　民　　國　　110 　年　　10　　月　　5 　　日
                  刑事第二十一庭審判長法　官  林怡秀
                                      法　官  胡宜如
                                      法　官  劉元斐
以上正本證明與原本無異。
不得上訴。
                                      書記官  陳靜雅
中　　華　　民　　國　　110 　年　　10　　月　　5 　　日
附件：
臺灣桃園地方法院刑事判決
                                    110年度審易字第775號
公　訴　人　臺灣桃園地方檢察署檢察官
被　　　告　甲○○　男　民國00年0月00日生
                    身分證統一編號：Z000000000號
                    住新竹縣○○鄉○○街00巷0弄00號3樓
上列被告因違反毒品危害防制條例案件，經檢察官提起公訴（
110 年度毒偵字第1182號），本院判決如下：
    主  文
本件公訴不受理。
    理  由
一、公訴意旨略以：被告基於施用第二級毒品甲基安非他命之犯
    意，於民國109 年12月7 日晚間7 時許，在桃園市桃園區中
    正五街某網咖廁所內，以將甲基安非他命置入玻璃球內燒烤
    方式，施用甲基安非他命1 次。嗣於同年12月10日晚間9 時
    許，為警在桃園市○○區○○路000 號查獲，並扣得夾鏈袋1 個
    ，且經其同意採尿送驗，始悉上情。因認被告涉犯毒品危害
    防制條例第10條第2 項施用第二級毒品罪嫌等語。
二、附條件緩起訴處分未經撤銷不等同於已接受觀察、勒戒處分
    之理由：
（一）按犯毒品危害防制條例第10條之罪者，檢察官應聲請法院
      裁定，或少年法院（地方法院少年法庭）應先裁定，令被
      告或少年入勒戒處所觀察、勒戒，其期間不得逾2 月；依
      第1 項規定為觀察、勒戒或強制戒治執行完畢釋放後，3
      年後再犯第10條之罪者，適用本條前2 項之規定，毒品危
      害防制條例第20條第1 項、第3 項分別定有明文。且所謂
      「3 年後再犯」，只要本次再犯（不論修正施行前、後）
      距最近1 次觀察、勒戒或強制戒治執行完畢釋放，已逾3
      年者，即該當之，不因其間有無犯第10條之罪經起訴、判
      刑或執行而受影響（最高法院109 年度台上字第3826號判
      決參照）。又修正前毒品危害防制條例對於犯該條例第10
      條第1 、2 項之施用第一級或第二級毒品罪者，進入司法
      程序之戒癮治療方式，係採第20條第1 項、第2 項規定「
      觀察、勒戒或強制戒治」及第24條第1 項所定「附命完成
      戒癮治療之緩起訴處分」（下稱附命戒癮緩起訴」）雙軌
      制，給予施用毒品者戒毒自新機會。然在緩起訴處分，因
      被告於緩起訴處分期間再度施用毒品，致其緩起訴處分經
      撤銷，或緩起訴期滿未經撤銷緩起訴處分，是否等同於同
      法第20條所定機構性觀察、勒戒或強制戒治處分，而生同
      等之法律效果，過往實務係以因被告事實上已接受等同「
      觀察、勒戒」之處遇，惟竟未能履行該條件，自應於撤銷
      緩起訴處分後就前案依法起訴，而無再次聲請法院裁定觀
      察、勒戒之必要（最高法院104 年度第2 次刑事庭會議決
      議參照）。然同條例在109 年1 月15日修正時，將原同條
      例第24條第2 項所定「緩起訴處分經撤銷者，檢察官應依
      法追訴」修正為「檢察官應繼續偵查或起訴」。立法意旨
      係以緩起訴處分是利用機構外之處遇，協助施用毒品者戒
      除毒癮，為達成戒除毒癮之目的，於撤銷緩起訴處分後，
      宜由檢察官依法繼續偵查或起訴，仍有現行條文第20條觀
      察、勒戒及強制戒治制度之適用，俾利以機構內之處遇方
      式協助其戒除毒癮等由，明確說明緩起訴處分雖經撤銷，
      然該次施用毒品案件仍有再為觀察、勒戒或強制戒治之適
      用，顯與過往實務所採之見解不同。況修法後確立初犯為
      具病患性犯人之特質應先經一完整之醫療處置，且認為3
      年後始再犯，足認為有戒除毒癮之可能，而縮短再犯期間
      。而附命戒癮之緩起訴，其戒癮程序之細緻性，亦難與機
      構性戒癮程序相提並論，自難比擬。
（二）再者，毒品危害防制條例第20條第3 項之3 年後再犯係以
      自最近一次觀察勒戒或強制戒治執行完畢釋放時起算，附
      條件緩起訴處分之被告並無經觀察、勒戒或強制戒治之執
      行，已與上開規定有異，且3 年期間如何起算，亦有疑問
      。觀察、勒戒為限制人身自由之強制處分，檢察官須依毒
      品條例之規定始能聲請，附條件緩起訴處分並無幾犯及時
      間之限制，觀察、勒戒之機構內處遇與機構外之治療，本
      質並不相同，依「等者等之，不等者不等之」之平等原則
      ，不能比附援引將不同本質之二者為相同處置。檢察官對
      施用毒品者採用觀察、勒戒或附條件緩起訴處遇，係視被
      告之具體情況而異其方式，通常施以機構內治療，多為毒
      癮較重非以此等強制手段恐難達治療效果所採用，反觀機
      構外之附條件緩起訴處分被採用，多係毒癮較輕、甚或並
      無毒癮之自制力較強者，或家庭功能健全可協助戒毒，較
      易回歸社會者，二者審酌之具體情節有異。
（三）準此，是若附條件緩起訴處分未經撤銷，即如同未被起訴
      ，表示此處遇方式對被告有效，倘被告因故再行施用毒品
      時，即應視同第一次施用毒品者之處理方式，依其情節或
      為觀察、勒戒或為附條件緩起訴處分。是對於遵守規定完
      成附條件緩起訴處分後再犯之施用毒品者，縱於緩起訴結
      束3 年內再犯施用毒品案件，因不等同已接受觀察、勒戒
      處分，即無毒品危害防制條例第23條第2項適用之餘地。
三、再按起訴程序違背規定者，應諭知不受理之判決，並得不經
    言詞辯論為之，刑事訴訟法第303 條第1 款、第307 條分別
    有明文規定。查被告未曾因施用毒品案件執行觀察、勒戒或
    強制戒治等情，有臺灣高等法院被告前案紀錄表在卷可憑，
    則被告縱於107 年間因初次施用毒品案件，經臺灣新竹地方
    檢察署檢察官以107 年度毒偵字第601 號為附命完成戒癮治
    療之緩起訴處分確定，緩起訴期間自107 年5 月11日起至10
    8 年11月10日止，期滿未經撤銷，而完成戒癮治療程序（其
    緩起訴附帶應履行必要命令部分，係於108 年8 月12日履行
    完成），有前揭前案紀錄可查，惟如前所述，附戒癮緩起訴
    處分，與觀察、勒戒或強制戒治之處遇不能同視之，自無從
    將經附命緩起訴處分期滿未經撤銷視為事實上已接受等同於
    「觀察、勒戒」之處遇，又被告前既未曾受觀察勒戒或強制
    戒治等保安處分之執行，即應依修正後之毒品危害防制條例
    第20條第3 項、現行之毒品危害防制條例第24條之規定，由
    檢察官基於一次性之整體規劃而重啟處遇程序，視被告之個
    案情形聲請法院裁定令被告入勒戒處所觀察、勒戒，或為附
    命完成戒癮治療之緩起訴處分之機會，而不得逕予追訴、處
    罰，是檢察官逕對被告提起公訴，其起訴程序自屬違背規定
    ，且無從命補正，爰不經言詞辯論，逕為不受理判決。
據上論斷，應依刑事訴訟法第307 條、第303 條第1 款，判決如
主文。　
中　　華　　民　　國　　110  　年　　5  　月　　28　　日
                 刑事審查庭  法  官  林慈雁
以上正本證明與原本無異。
如不服本判決應於收受判決後20日內向本院提出上訴書狀，並應
敘述具體理由。其未敘述上訴理由者，應於上訴期間屆滿後20日
內向本院補提理由書（均須按他造當事人之人數附繕本）「切勿
逕送上級法院」。
                                    書記官  吳秉翰
中　　華　　民　　國　 110　　年　　5 　　月　　28　　日